【裁判字號】    97,訴,46
【裁判日期】    970912
【裁判案由】    給付買賣價金
【裁判全文】
臺灣臺中地方法院民事判決                97年度訴字第46號
原      告  乙○○
訴訟代理人  鐘登科律師
訴訟代理人  鄭志誠律師
被      告  甲○○
訴訟代理人  陳益軒律師
複代理人    丙○○
上列當事人間請求給付買賣價金事件，本院於民國97年8月29日
言詞辯論終結，判決如下：
    主      文
原告之訴及其假執行之聲請均駁回。
訴訟費用由原告負擔。
    事實及理由
壹、兩造爭執要旨：
  一原告主張：被告於民國96年7月3日以每坪新臺幣（下同）7
    萬元之價格，向原告購買坐落在台中市○○區○○段903、
    903-4至903-13、903-16、903-17、903-20及903-21地號等
    土地之持分，應付買賣價金共計12,726,000元，雙方並簽訂
    協議書完成移轉登記在案。惟被告嗣後僅給付原告價金780
    萬元，剩餘價金4,926,000元迄今仍未給付。而按民法第367
    條規定：「買受人對出賣人，有交付約定價金及受領標的物
    之義務。」第229條第1項規定：「給付有確定期限者，債務
    人自期限屆滿時起，負遲延責任。」準此，被告向原告買受
    上開土地之持分，於原告移轉土地持分予被告後，被告即應
    依約給付全部價金12,726,000元，而被告僅支付價金780萬
    元後，竟拒絕將剩餘價金4,926,000元給付予原告，依上開
    規定，被告實已違反買賣契約給付價金之義務，應對原告負
    給付遲廷責任。為此，提起本件訴訟，並聲明：(一)被告應給
    付原告4,926,000元，及自起訴狀繕本送達被告之翌日（即
    97年1月9日）起至清償日止按週年利率百分之五計算之利息
    ；(二)訴訟費用由被告負擔；(三)願供擔保，請准宣告假執行。
  二被告抗辯：系爭土地係兩造於91年6月間共同以2,100萬元向
    財政部國有財產局臺灣中區辦事處標得，得標後因原告欠缺
    資金，故標購價款全數由被告先行支付與國有財產局。而原
    告標購系爭土地後，即以其應有部分2分之1向臺灣中小企業
    銀行抵押借貸850萬元，俟臺灣中小企業銀行將所貸款項撥
    入原告於該行開設之帳號00000000000號帳戶後，原告即將
    該貸款金額併同其家人自籌之200萬元湊足1,050萬元後，用
    以償還被告為其代墊之土地買賣價款。嗣至92年7月，原告
    不堪負荷龐大貸款壓力，遂與被告協議由被告代原告清償其
    積欠臺灣中小企業銀行未清償之5,568,338元貸款，於未來
    土地開發完成分配利潤時，再自原告應分得之利潤中扣除。
    被告應允後，乃於92年7月23日自其設於復華商業銀行復興
    分行帳號000000000號帳戶提領5,568,338元現金，匯入原告
    於臺灣中小企業銀行開設之帳號00000000000號帳戶，為原
    告清償借款。而兩造購得系爭土地後，於93年3月間共同集
    資設立承邑建設有限公司，在系爭土地興建房屋出售。然至
    96年間，兩造因理念不合欲結束土地開發之合作關係，乃共
    同計算原告應得利潤後，由被告承受原告對於承邑建設有限
    公司之出資額，故於96年7月3日訂定協議書，由被告以每坪
    7萬元之價額承買原告系爭土地之應有部分，其買賣價金已
    包含被告取得原告對於承邑建設有限公司出資額之對價。惟
    被告支付價款時，已向原告聲明行使抵銷權，就被告應支付
    原告之土地買賣價款中，與原告應清償被告為其代償之台灣
    中小企業銀行貸款債務逕予抵銷。故被告應支付原告之12,
    726,000元土地買賣價款，於96年7月3日兩造簽署協議書時
    已當場支付780萬元與原告，餘款4,926,000元經被告聲明行
    使抵銷權，就原告所欠5,568,338元債務逕予抵銷後，被告
    即已履行全部土地買賣價金給付義務。並聲明：(一)原告之訴
    駁回；(二)訴訟費用由原告負擔；(三)如受不利判決，願供擔保
    請准宣告免為假執行。
貳、本件經整理爭點結果如下：
  一不爭執事項：（本院採為判決之基礎）
    (一)兩造於91年6月間，共同以2,100萬元向財政部國有財產局
      臺灣中區辦事處標得台中市○○區○○段903地號土地（
      面積2,047平方公尺，價金20,499,285元）及同段909地號
      土地（面積50平方公尺，價金500,715元），每人應有部
      分各2分之1，於91年6月19日繳清價款。
    (二)依臺灣中小企業銀行烏日分行97年3月24日97烏日字第097
      0000102號函所示，原告於91年7月間以台中市○○區○○
      段903、909地號土地向該行申請抵押借款額度700萬元，
      期間一年。該額度於91年7月19日動用550萬元，至92年7
      月23日由復華復興分行匯入5,568,338元，還清全部款項
      ，並塗銷抵押權，領回借款契約、抵押權設定契約書等。
    (三)依元大商業銀行股份有限公司復興分行97年3月27日元復
      興字第9700032號函所示，原告於92年7月間，以台中市○
      ○區○○段903、903-4、903-5、903-6、903-7、903-8、
      903-9、903-10、903-11、903-12、903-13、903-14、903
      -15、903-16、903-17、903-18、903-19、903-20、903-2
      1、903-22、903-23等21筆土地，持分二分之一，供作他
      人借款之抵押物，並擔任該借款案之連帶保證人。
    (四)兆豐國際商業銀行97年5月7日（097）兆銀台中字第0197
      號函之說明謂：「……二94年4月間：乙○○、甲○○等
      人提供台中市○○區○○段903、903之4至23地號等共21
      筆土地予吉律工業（股）（統一編號：00000000）為擔保
      ，向本行申請短期借款額度新台幣36,000,000元（連同本
      行所核給之其他放款額度合計新台幣86,000,000元），吉
      律工業（股）於94年5月至12月陸續向本行借款新台幣32,
      000,000元，並於95年5月15日由承邑建設 (有)( 統一編
      號：00000000)代償新台幣29,999,000元及自行籌款全數
      還清本息。（請詳 (094)1747號綜合授信契約書、台中市
      中興地政事務所94年5月18日收件號第207760號抵押權設
      定契約書及附件1）。三95年2月間：乙○○、甲○○等人
      提供台中市○○區○○段903、903之4至23地號等共21筆
      土地予承邑建設 (有)( 統一編號：00000000)為擔保，向
      本行申請短期借款額度新台幣36,000,000元，承邑建設 (
      有)於95年5月15日向本行借款新台幣29,999,000元用以償
      還吉律工業 (股)原於本行之借款。（請詳 (095)2178號
      綜合授信契約書、台中市中興地政事務所95年4月13日收
      件號第180070號他項權利移轉變更契約書及附件2）。四
      96年7月間：甲○○提供台中市○○區○○段903、903之4
      至15地號等共13筆及承邑建設 (有)提供台中市○○區○
      ○段1069至1080建號等共12棟建物予吉律工業 (股)為擔
      保，向本行申請續借承邑建設 (有)原於本行短期借款新
      台幣29,999,000元，清償期限至96年8月7日。（請詳編號
      (096)2178號綜合授信契約書、台中市中興地政事務所96
      年7月5日收件號第305120號抵押權設定契約書、台中市中
      興地政事務所96年7月5日收件號第305130號他項權利移轉
      變更契約書及附件3）。
    (五)兩造及訴外人陳美妃、承邑建設有限公司於96年7月3日簽
      訂協議書，內容為：「1.乙○○持分土地181.8坪，每坪
      以新台幣7萬元銷售給甲○○先生，上地款項總計新台幣
      壹仟貳佰柒拾貳萬陸仟元整。所有上地銷售所發生的任何
      稅都由甲○○先生及承邑建設有限公司共同負責。2.土地
      由乙○○及甲○○共同持分向ICBC（兆豐銀行）貸款新台
      幣3,000萬元，乙○○持分的上地已轉售給甲○○先生，
      那ICBC（兆豐銀行）借款新台幣3,000萬元清償責任全部
      由甲○○先生及承邑建設有限公司共同承擔ICBC的貸款清
      償責任。3.乙○○先生土地貸款新台幣450萬元於92年7月
      20日到95年2月28日期間的復華銀行利息由乙○○先生自
      行負擔，甲○○先生於95年3月1日將乙○○和甲○○共同
      持分的土地到ICBC（兆豐銀行）重新申請貸款新台幣3,00
      0萬元，所以ICBC所有借款的利息費用由甲○○先生及承
      邑建設有限公司共同承擔支付。4.承邑建設有限公司董事
      長陳美妃從92年2月16日起同意更名及同意將股東名冊除
      名，本人鄭重申明承邑建設有限公司從開始成立到96/2/
      16為止所有的法律責任與陳美妃本人無關。」其中1.部分
      ，即原告所主張「被告於96年7月3日以每坪7萬元之價格
      向原告購買台中市○○區○○段903、903-4至903-13、90
      3-16、903-17、903-20及903-21地號等土地之持分，應付
      買賣價金共計12,726,000元」。被告就前開價金，僅實際
      給付原告780萬元，未付部分有4,926,000元。
  二爭執之事項：
    被告抗辯其對原告有5,568,338元之債權，並以該債權抵銷
    未付之買賣價金4,926,000元，有無理由？
參、得心證之理由：
  一被告抗辯其對原告有5,568,338元之債權，並以該債權抵銷
    未付之買賣價金4,926,000元，有無理由？說明如下：
    (一)依臺灣中小企業銀行烏日分行97年3月24日97烏日字第097
      0000102號函所示，原告於91年7月間以台中市○○區○○
      段903、909地號土地向該行申請抵押借款額度700萬元，
      期間一年。該額度於91年7月19日動用550萬元，至92年7
      月23日由復華復興分行匯入5,568,338元，還清全部款項
      ，並塗銷抵押權，領回借款契約、抵押權設定契約書等（
      不爭執事項(二)參照）。茲被告主張前述由復華銀行復興分
      行（現更名為元大商業銀行復興分行）匯入原告在臺灣中
      小企業銀行烏日分行帳戶內之5,568,338元，是被告向復
      華銀行復興分行借款後代原告為清償，惟為原告所否認，
      並主張該款項是原告以前開土地向復華銀行復興分行轉貸
      後，由復華銀行復興分行先為代償。經查：
      1.被告於92年7月間曾提供兩造共有（應有部分各2分之1
        ）之台中市○○區○○段903地號等21筆土地，向復華
        銀行復興分行辦理抵押貸款1,700萬元，並由原告擔任
        擔保物提供人兼連帶保證人（不爭執事項(三)併為參照）
        。該筆貸款分別於92年7月23日撥貸1,000萬元及92年8
        月25日撥貸700萬元至被告於復華銀行復興分行開立之
        活儲帳號0000-00-00000-00帳戶內，而被告已於93年7
        月間全數清償完畢，此有元大商業銀行復興分行經理陳
        春福於97年8月28日書立之借款證明書、該銀行之放款
        本金利息收入傳票及存摺類取款支出憑條、該帳戶之放
        款往來交易明細等在卷可稽。
      2.復華銀行復興分行於97年7月23日撥貸予被告之1,000萬
        元，依卷附復華銀行93年7月23日匯款回條2紙所示，其
        中5,568,338元匯至原告於臺灣中小企業銀行烏日分行
        00000000000帳戶內，以代償原告在該銀行之借款；其
        中4,419,820元匯至被告於臺灣中小企業銀行烏日分行
        00000000000帳戶內，以代償被告在該銀行之借款。茲
        因復華銀行復興分行撥貸予被告之1,000萬元是由被告
        清償，故應認為復華銀行復興分行代償原告於臺灣中小
        企業銀行烏日分行之借款，實際是由被告代原告為清償
        。準此，被告主張其對原告有5,568,338元之債權，洵
        屬有據，自堪採認。
    (二)按民法第334條第1項規定：「二人互負債務，而其給付種
      類相同，並均屆清償期者，各得以其債務，與他方之債務
      ，互為抵銷。但依債之性質不能抵銷或依當事人之特約不
      得抵銷者，不在此限。」第335條第1項規定：「抵銷，應
      以意思表示，向他方為之。其相互間債之關係，溯及最初
      得為抵銷時，按照抵銷數額而消滅。」又「抵銷為消滅債
      務之單獨行為，只須與民法第334條所定之要件相符，一
      經向他方為此意思表示，即生消滅債務之效果，原不待對
      方之表示同意。」最高法院50年台上字第291號判例可資
      參照。茲被告對原告有5,568,338元債權，其並主張以該
      債權抵銷未付之買賣價金4,926,000元，揆諸前述規定及
      判例意旨，自已發生抵銷之效力。從而原告之買賣價金債
      權4,926,000元，即因被告適法之抵銷而消滅。
  二綜上所述，原告之買賣價金債權已因被告之抵銷而消滅，故
    原告請求被告給付4,926,000元，及自起訴狀繕本送達被告
    之翌日起至清償日止按週年利率百分之五計算之遲延利息，
    即無理由，應予駁回。而原告陳明願供擔保聲請宣告假執行
    部分，因本訴經敗訴駁回，其假執行之聲請，已失所依附，
    應併予駁回。
  三依民事訴訟法第78條規定，本件訴訟費用應由敗訴之原告負
    擔。
中    華    民    國    97    年    9     月    12    日
                  民事第三庭    法  官  游文科
正本係照原本作成。
如對本判決上訴，須於判決送達後20日內向本院提出上訴狀。
中    華    民    國    97    年    9     月    12    日
                                書記官


司法院資訊處製作；財團法人民間司法改革基金會備份。
